【裁判字號】    89,上訴,892
【裁判日期】    900531
【裁判案由】    重利等
【裁判全文】
臺灣高等法院臺南分院刑事判決         八十九年度上訴字第八九二號        Ｃ
      上  訴  人  台灣台南地方法院檢察署檢察官
      被      告  乙  ○  ○
      選任辯護人  黃  溫  信  律師
      被      告  癸  ○  ○
      選任辯護人  陳  清  白
右上訴人因詐欺等案件，不服中華民國八十九年五月卅一日台灣台南地方法院八十八
年度訴字第五七七號第一審判決（起訴案號：台灣台南地方法院檢察署八十七年度偵
字第一二九○三號、八十八年偵緝字一五一號），提起上訴，本院判決如左：
      主      文
原判決撤銷。
乙○○共同連續意圖為自己不法之所有，以詐術使人將本人之物交付，累犯，處有期
徒刑陸月，如易科罰金，以參佰元折算壹日。
癸○○共同連續意圖為自己不法之所有，以詐術使人將本人之物交付，處有期徒刑伍
月，如易科罰金，以參佰元折算壹日。
      事      實
一、乙○○曾於民國（下同）八十六年間犯有賭博罪，經本院判處有期徒刑六月確定
    ，於八十七年六月一日，易科罰金執行完畢，猶不知悔改，乙○○復與癸○○共
    同基於意圖為自己不法所有之概括犯意，於附表一所示時間，在台南市○○路○
    段四號，及台南市○○路○段八六三之三號「良音音響」等處經營貸款業務。由
    乙○○在中國時報、中華日報刊登「大來、運通卡、正當消費、簡單快速，刷一
    萬拿九千五百元」廣告，吸引持有信用卡而需現金之不特定人前來貸款，並提供
    （○六）0000000號電話，轉接至乙○○所有之0000000000號
    行動電話，作為聯絡工具。乙○○以「真刷卡、假消費」方式借貸金錢，引介客
    戶向天順旅行社，及癸○○所經營「良音音響」等信用卡特約商店刷卡，計有附
    表一所示之甲○○、辛○○、己○○、丁○○、庚○○、戊○○六人，實際未購
    物，而在癸○○、天順旅行社所提供刷卡簽帳單上簽名，貸款予附表一所示甲○○等五人（丁○○未刷卡成功）如附表一所示金額。再由癸○○、天順旅行社，
    持各該客戶刷卡資料，製作不實請款書，按月向發卡銀行申請刷卡金額，而詐取
    附表一所示金額新台幣（下同）九萬二千九百元。
二、癸○○承繼前揭不法所有之概括犯意，連續於附表二所示時地，以上開方法，在
    台南市○○路○段八六三之三號其經營「良音音響」，貸款予壬○○、丙○○附
    表二編號01至03所示金額，並由壬○○及丙○○以信用卡刷卡方式，偽裝壬○○
    、丙○○向癸○○購買音響，而在癸○○所製發之簽帳單上簽名，交予癸○○製
    作不實請款書，持向發卡銀行申請刷卡金額，共詐得附表二所示金額十一萬元。
三、案經台南市警察局移送台灣台南地方法院檢察署檢察官偵查起訴。
      理      由
一、訊之被告癸○○供承有附表二所示之刷卡借款事實（詳偵查卷第十四至十五頁）
    。然矢口否認有附表一所示犯行，辯稱：伊確曾交付音響及刷卡單予被告乙○○
    ，由乙○○代售音響云云。另被告乙○○則供承刊登廣告招攬附表一之人以「真
    刷卡、假消費」方式，借款與附表一之人，並使用癸○○提供刷卡單予附表一之
    人刷卡簽帳。然否認有詐欺、偽造文書犯行，辯稱：確曾出賣癸○○所交付音響
    云云。
二、查附表二事實，業據被告癸○○於偵查中供承不諱（偵查卷第十四頁反面），核
    與附表二所示借款人即證人壬○○、丙○○於警訊時供述情相符（詳警卷第十三
    頁、十六頁）。至附表一所示犯行，被告癸○○、乙○○二人均供承有交付及收
    受「良音音響」之簽帳單之事實，核與附表一所示借款人甲○○、辛○○、己○○、丁○○、庚○○、戊○○六人於警訊供述，伊等向被告乙○○借款，係由乙○○帶至台南市○○路○段四號，或至天順旅行社，或至被告癸○○「良音音響
    」等處刷卡，均未實際購物等語相符（詳警卷四至十頁）。又本件附表一借款人
    向被告乙○○借款，其中附表一編號01、02部分，係由癸○○提供刷卡單供乙○○使用，刷卡後由癸○○製作不實請款書，持向發卡銀行申請刷卡金額，此為癸○○、乙○○於警偵訊中供承在卷（詳警卷第一頁反面、偵查卷十五至十六頁、
    偵緝卷九至十一頁）。由此觀之，足認癸○○與乙○○二人，就附表一編號01、
    02 犯行，彼此間有犯意聯絡及行為分擔。此外復有乙○○刊登報紙廣告之剪報
    、乙○○0000000000行動電話保證金收據各乙份在卷可稽（詳警卷廿二頁、廿六
    頁，偵查中八十七年聲字第一九四○號聲請卷第八頁）。被告二人其以真刷卡假
    消費方式，向發卡銀行詐財犯行，事證明確，均堪以認定。
三、按信用卡係提供一般使用者消費信用之金融工具，其功能在使一般具有履行繳款
    能力之人，以簽帳付款方式先行向特約商店消費或購物，由信用卡發卡銀行擔保
    對特約商店支付客戶之刷卡金額，事後由消費之客戶在約定之一定期間內向發卡
    銀行繳納刷卡金額沖帳，此既可免除攜帶大量現金之不便，亦能使客戶享有先消
    費後付款之週轉空間，以增進商業經濟發展，提高國民生活品質。因此向金融機
    構申請信用卡使用者，恆先經授信金融機關對其身分及經濟能力為徵信調查，再
    賦予一定授信金額。倘行為人違背上開信用卡之正當使用方式，意圖為自己或他
    人不法之所有，故意利用信用卡之前開功能，未實際購物而佯以刷卡方式消費，
    以獲取現金花用，使發卡銀行在不知情之情況下墊付刷卡消費金額，此顯係利用
    信用卡以達其詐財之目的，自應為詐欺行為之評價。
四、又發卡銀行與特約商店合約書，均載有禁止特約商店接受非實際消費性之簽帳融
    資墊付現款（俗稱調現）或其他變相之融資行為。如經發卡銀行發現，得對特約
    商店立即終止合約，並拒絕支付該筆簽帳款（詳本院卷第一三九頁、一四○頁中
    國信託商業銀行特約商店合約書第二、九、十六條約定）。另亦禁止持卡人與特
    約商店偽造虛構不實交易行為，或共謀詐欺，以信用卡簽帳方式或其他方式折換
    金錢或取得利益（詳本院卷一三八頁）。更足證持卡人與信用卡特約商店間「真
    刷卡、假消費」，係屬詐欺行為。經查本件被告等與借款人，雙方共同謀議合作
    ，以前開假刷卡方式，向發卡銀行取得現金，使發卡銀行陷於錯誤而墊付刷卡金
    額予特約商店，此項利用發卡銀行不知情，而履行墊付持卡人付款之義務，從中
    獲取不法金額，使發卡銀行造成損失之行為，應核與刑法第三百三十九條第一項
    詐欺罪要件該當。
五、附表一、二所示之借款人雖事後均須付款予發卡銀行，但此等「真刷卡、假消費
    」詐欺行為，係違反發卡銀行於發卡時與消費客戶之約定，即有生損害於發卡銀
    行。又本件被告癸○○係與發卡銀行有特約之商店負責人，明知附表一編號01、
    02及附表二所示持卡人均未有消費行為，渠等刷卡目的乃在向特約商店取得刷卡
    現金。被告癸○○將此項不實簽帳事項，登載於其業務上作成之請款文書，持以
    向發卡銀行申請附表一編號01、02及附表二所示刷卡人之刷卡金額，亦顯足以生
    損害於發卡銀行，殆無疑義。被告乙○○雖不具上開從事業務之人之身分，然就
    上開事項，其與具從事業務身分之被告癸○○或天順旅行社，有犯意之聯絡及行
    為之分擔，應依刑法第卅一條第一項規定，以共犯論。
六、查被告乙○○、癸○○就附表一編號01、02貸款行為，及被告乙○○就附表編號
    03至06貸款行為，暨被告癸○○就附表二編號01至03貸款行為，均係持卡人以假
    消費、真刷卡方式，分別向乙○○及癸○○刷卡借款，渠等行為係發卡銀行所禁
    止，已如前述。被告二人就附表一、二所示持卡人之不實刷卡行為，本不得向發
    卡銀行請領刷卡金額，被告渠等二人竟以附表一、二所示持卡人所為不實刷卡簽
    帳單，據以製作請款申請書，以此為為詐術，持向發卡銀行行使申請附表一、二
    之刷卡金額，使發卡銀行陷於錯誤而撥款予特約商店。核被告乙○○、癸○○所
    為，均係犯刑法第三百三十九條第一項詐欺取財罪，及刑法第二百十六條行使刑
    法第二百十五條業務上登載不實罪。其中所犯業務上登載不實罪低度行為，為行
    使業務上登載不實行為之高度行為吸收，不另論罪；至行使業務上登載不實部分
    起訴書雖漏未記載起訴法條，然依起訴書犯罪事實欄，已就該部分犯罪事實敘述
    甚明，本院自得加以審究，併此說明。又被告乙○○就附表一編號01、02部分，
    係與被告癸○○有犯意聯絡與行為分擔；就附表一編號03至04部分，與天順旅社
    有犯意聯絡及行為分擔，均應論以共同正犯。另被告癸○○及被告等二人以附表
    一、二持卡人不實刷卡行為，連續向發卡銀行請款，先後所犯各罪，時間緊接，
    手法相同，顯均係基於概括犯意反覆為之，均為連續犯，應依法加重其刑。又被
    告二人所犯詐欺取財罪與行使業務上登載不實罪，彼此間有方法結果之牽連關係
    ，為牽連犯，應從一重論以刑法第三百三十九條第一項之詐欺取財罪。另被告乙○○曾於八十六年間，犯有賭博罪，經本院判處有期徒刑六月確定，於八十七年
    六月一日，易科罰金執行完畢，有台灣高等法院被告全國前案紀錄表乙份在卷可
    憑，被告乙○○五年內再犯本件有期徒刑以上之罪，為累犯，應依法遞加其刑。
七、至公訴意旨另以：(一)乙○○與癸○○於八十七年七月間，因癸○○急需用錢，由
    乙○○帶癸○○，至台南市台南機場附近「天順旅行社」，以癸○○中國信託商
    業銀行信用卡購買機票，轉由乙○○以低於癸○○刷卡金額購買該機票，再以高
    於購入機票金額出售，從中賺取差價利益。因認被告二人此部分行為亦涉犯刑法
    第三百三十九條第一項詐欺取財罪嫌云云。(二)及就附表一、二所示犯行，認乙○○、癸○○，亦均涉有刑法第三百四十五條常業重利罪嫌云云。經查被告乙○○
    與癸○○固均供承於八十七年七月間，由乙○○帶癸○○，至「天順旅行社」，
    以癸○○信用卡購買機票，再將機票轉售乙○○等事實。惟被告癸○○既係實際
    向天順旅行社購買機票，再以信用卡刷卡簽帳，即難認癸○○此項刷卡購買機票
    行為有何不法。此與附表所示之人未實際購物而刷卡簽帳，自難為相同評價。至
    癸○○刷卡購得之機票，是否自己使用或轉售他人，應屬買受人取得買賣標的物
    後之處分所有物行為，為其權利之行使，要無不法可言。公訴人認乙○○、癸○○此部分行為係犯刑法第三百三十九條第一項詐欺取財罪嫌，尚有未洽。至公訴
    人所指附表一、二所示犯行，被告二人行為，同時該當於刑法第三百四十五條常
    業重利罪嫌一節。經查，本件附表所示之人持信用卡刷卡借款，於刷卡時先由被
    告乙○○或癸○○先預扣附表所示金額充當利息，但被告等就附表一、二所示借
    款，其預扣金額，均在民法第二百零五條週年利率百分廿以內，難認有暴利行為
    。且附表所示借款人均除借款時被預扣附表所示金額外，日後祇須向發卡銀行繳
    納刷卡金額即可，此與一般重利行為，須每月就所借金額一再重複繳納利息者，
    顯非相同。附表所示借款預扣金額既在民法規定法定利率內，且無須再就所借金
    額繳納利息，自無不法。公訴人認被告二人就附表一、二所示持卡人借款行為，
    有重利犯行，亦非可取。上揭(一)(二)公訴人所指訴犯行，原應為無罪之諭知，惟公
    訴人認此部分與前揭有罪判決部分，有方法結果之牽連關係，為裁判上一罪，不
    另為無罪之諭知，併此說明。
八、本件被告二人以附表持卡人所為不實刷卡之簽帳單，取得發卡銀行撥付刷卡金額
    ，均係犯詐欺罪、行使業務上登載不實罪。原審疏未詳察，遽為被告二人無罪判
    決，尚有未當。公訴人上訴意旨，指摘原判決認事用法，均有不當，為有理由，
    自應由本院將原判決撤銷改判。爰審酌被告等以真刷卡、假消費方式，從事貸款
    行為，嚴重破壞信用卡制度，及其等犯罪動機、目的、手段、所生危害、所得利
    益、其品行智識程度、犯罪後態度等一切情狀，量處如主文第二、三項所示之刑
    。又被告等行為後，刑法第四十一條業已修正，依修正後刑法第四十一條規定，
    被告等所處有期徒刑，均得科罰金，為有利於被告規定，自應予適用，爰併就被
    告等所處有期徒刑，均諭知如易科罰金，以三百元折算一日之標準，以資懲儆。
據上論斷，應依刑事訴訟法第三百六十九條第一項前段、第三百六十四條、第二百九
十九條第一項前段，刑法第二條第一項、第廿八條、第卅一條第一項、第五十六條、
第三百三十九條第一項、第二百十五條、第二百十六條、第五十五條、第四十七條、
修正後刑法第四十一條第一項，罰金罰鍰提高標準條例第一條前段、第二條，判決如
主文。
本案經檢察官羅清溪到庭執行職務。
中    華    民    國      九十      年      五      月      三十一      日
                                  臺灣高等法院臺南分院刑事第五庭
                                      審判長法官  茆    臺    雲
                                            法官  蔡    長    林
                                            法官  董    武    全
右正本證明與原本無異。
常業重利部分如不服本判決，應於判決送達後十日內向本院提出上訴狀，其未敘述理
由者並應於提出上訴狀後十日內向本院補提理由書（應附繕本)。
其餘不得上訴。
                                      法院書記官  黃    全    忠
中    華    民    國      九十      年      六      月      八          日
附錄法條：
刑法第三百三十九條：意圖為自己或第三人不法之所有，以詐術使人將本人或第三人
                    之物交付者，處五年以下有期徒刑、拘役或科或併科一千元以
                    下罰金。
                    以前項方法得財產上不法之利益或使第三人得之者，亦同。
                    前二項之未遂犯罰之。
刑法第二百一十五條：從事業務之人，明知為不實之事項，而登載於其業務上作成之
                    文書，足以生損害於公眾或他人者，處三年以下有期徒刑、拘
                    役或五百元以下罰金。
附表一
┌──┬────┬─────┬──────┬───────┬──────┐
│編號│姓    名│ 發卡銀行 │刷、借金額  │刷卡時間      │地點、貸與人│
├──┼────┼─────┼──────┼───────┼──────┤
│01  │甲○○  │ 中國信託 │刷1萬2500元 │87.09.10.     │ 良音音響、 │
│    │        │          │借1萬1000元 │              │貸與人乙○○│
├──┼────┼─────┼──────┼───────┼──────┤
│02  │辛○○  │ 台新銀行 │刷1萬2500元 │87.09.18.     │ 良音音響、 │
│    │        │          │借1萬1000元 │              │貸與人乙○○│
├──┼────┼─────┼──────┼───────┼──────┤
│03  │己○○  │ 中國信託 │刷1萬5400元 │87.07.03.     │天順祣行社、│
│    │        │          │借1萬3000元 │              │貸與人乙○○│
├──┼────┼─────┼──────┼───────┼──────┤
│    │        │          │刷2萬零127元│              │            │
│04  │丁○○  │ 花旗銀行 │因銀行電腦當│87.09.22.     │天順祣行社、│
│    │        │          │機刷卡未成功│              │貸與人乙○○│
└──┴────┴─────┴──────┴───────┴──────┘
┌──┬────┬─────┬──────┬───────┬──────┐
│05  │庚○○借│ 匯豐銀行 │刷3萬7500元 │87.09.09.     │台南市○○路│
│    │用陳文琳│          │借3萬元     │              │一段四號    │
│    │之信用卡│          │            │              │貸與人乙○○│
├──┼────┼─────┼──────┼───────┼──────┤
│06  │戊○○  │ 花旗銀行 │刷1萬5000元 │87.09.11.     │台南市○○路│
│    │        │          │借1萬2000元 │              │一段四號    │
│    │        │          │            │              │貸與人乙○○│
└──┴────┴─────┴──────┴───────┴──────┘
附表二
┌──┬────┬─────┬──────┬───────┬──────┐
│編號│姓    名│ 發卡銀行 │刷、借金額  │刷卡時間      │地點、貸與人│
├──┼────┼─────┼──────┼───────┼──────┤
│01  │壬○○  │ 中國信託 │刷4萬5000元 │87.09.05.     │ 良音音響、 │
│    │        │          │借4萬3000元 │              │貸與人癸○○│
├──┼────┼─────┼──────┼───────┼──────┤
│02  │丙○○  │ 中國信託 │刷3萬元     │87.09.12.     │ 良音音響   │
│    │        │          │借2萬7900元 │              │貸與人癸○○│
└──┴────┴─────┴──────┴───────┴──────┘
┌──┬────┬─────┬──────┬───────┬──────┐
│03  │丙○○  │ 中國信託 │刷3萬5000元 │87.09.15.     │ 良音音響   │
│    │        │          │借3萬1500元 │              │貸與人癸○○│
└──┴────┴─────┴──────┴───────┴──────┘


司法院資訊處製作；財團法人民間司法改革基金會備份。
